【裁判字號】    87,上訴,2201
【裁判日期】    890125
【裁判案由】    偽造文書等
【裁判全文】
臺灣高等法院高雄分院刑事判決                  八十七年度上訴字第二二一號
    上  訴  人
    即  被  告  庚○○
    選任辯護人  王進勝  律師
                吳賢明
                鄭國安
    上  訴  人
    即  被  告  己○○
    選任辯護人  張鐵君
    上  訴  人
    即  被  告  戊○○
    選任辯護人  蔡錫欽  律師
                蔡錫坤
                魏蕙沁
    上  訴  人
    即  被  告  丁○○
    選任辯護人  柯尊仁
                江雍正
    上  訴  人
    即  被  告  乙○○
    選任辯護人  林樹根  律師
                邱麗妃
                莊雯琇
    上  訴  人
    即  被  告  丙○○
    選任辯護人  王進勝  律師
                吳賢明
                吳建勛
右上訴人因偽造文書等案件，不服臺灣高雄地方法院八十六年度訴字第三六一九號中
華民國八十七年九月二日第一審判決（起訴案號：臺灣高雄地方法院檢察署八十六年
度偵字第八九五六號、第九０四九號、第九三七五號、第九四八九號、第一三一０六
號），提起上訴，本院判決如左：
      主      文
原判決關於戊○○、庚○○、己○○、丙○○、丁○○、乙○○部分均撤銷。
戊○○行使變造私文書，足以生損害於他人，處有期徒刑肆年。
庚○○、己○○、丙○○、丁○○、乙○○共同為他人處理事務，意圖為自己及第三
人不法利益，而為違背其任務之行為，致生損害於本人之財產，庚○○、己○○、丙○○、丁○○各處有期徒刑參年；乙○○處有期徒刑壹年。
      事      實
一、庚○○係高雄市第二信用合作社（下稱二信）社員代表，於民國八十一年、八十
    二年及八十三年擔任二信理事（甲訴人誤載為八十年間擔任理事主席），並於八
    十一年三月二十四日至八十二年二月二十八日（下稱上開期間）兼任放款審查委
    員會（下稱放審會）委員；己○○及丙○○於上開期間，均係二信理事兼放審會
    委員，己○○並擔任總經理職務，三人均負責於理事會召開期間，共同決定二信
    決策及放款辦法，並於放審會審查時，參與決定放款對象及貸款額度等業務；丁○○於上開期間，係二信鹽埕分社經理，負責該分社存、放款推動、放款審核及
    評估放款擔保品價值核估業務；乙○○於上開期間，係二信鹽埕分社放款部股長
    ，承辦放款不動產調查估價等業務，並就分社放款時，填載其業務上製作之不動
    產調查估價表及不動產抵押申請書等文書，呈請分社經理及放審會委員等覆、審
    核。彼等均受二信委任，處理上開業務，屬為他人處理事務之人，並知悉依二信
    八十一年一月廿二日起施行「本社放款擔保品不動產估價辦法」（下稱估價辦法
    ）或八十一年度第十五次理事會通過修正之「本社放款加強管理辦法」（下稱管
    理辦法），對於申請擔保借款之土地不動產估價之規定，其中估價辦法第一條規
    定，係按土地每坪單價乘以面積扣除增值稅後再乘以放款率所得放款淨值；其中
    管理辦法第十四條規定，得依買賣成交總價格（或時價），而擇一在放款淨值或
    成交總價格（時價）最高七成折扣內，據以估算實際擔保放款總額。緣戊○○於
    上開期間，亦係二信社員代表，而於八十年十二月間，籌資向地主蘇施金衛等八
    人（甲訴人誤載為陳秋冬）以每坪新台幣（下同）十五萬元價格，購得坐落高雄
    縣路竹鄉○○段地號一二七三─一號、一二六五號、一二六九號（以上均屬道路
    用地）、一二六六號及一二五八號土地，共計一千零十一坪，總價一億五千萬元
    （其中十一坪不計價），並於八十年十二月九日，與蘇施金衛等共同前往高雄市
    ○○○路三七五號林福文土地代書事務所，簽訂不動產買賣合約書，而上開買賣
    總價連同整地費用三百萬元，共計一億五千三百萬元。戊○○為集資購買，並便
    於將來以上開土地向二信設定擔保借款，乃將一億五千三百萬元之支出價款分成
    一百股，以每股一百五十三萬元，邀集庚○○、己○○、丙○○、丁○○、姚鴻
    志、馮福榮及盧國輝等人認股投資，其中庚○○及己○○各認五股，分別出資七
    百六十五萬元（庚○○之投資額七百六十五萬元係透過其二信鹽埕分社０７─０
    ２─０６２９２２號帳戶匯入己○○二信總社０１─０５─００１７５９號帳戶
    後，共一千五百三十萬元轉匯入戊○○二信瑞隆分社０２─０２─００１２９４
    號帳戶），丙○○認二十股，出資三千零六十萬元（係由丙○○以支票或二信瑞
    隆分社０２─０５─００００２５號帳戶匯入戊○○上開帳戶），丁○○認十股
    ，出資一千五百三十萬元（係由丁○○二信０７─０５─０１３８６０號帳戶匯
    入戊○○上開帳戶），姚鴻志、馮福榮及盧國輝各認三股、二股及二股，分別出
    資四百五十六萬元、三百零四萬元及三百零四萬元（因戊○○誤認土地整地費用
    為二百萬元，購買土地支出價款共計一億五千二百萬元，故姚鴻志等三人均以每
    股一百五十二萬元認股），餘款則由戊○○負責，並由林福文負責辦理土地移轉
    登記程序，將上開土地全部移轉登記予戊○○名下。嗣戊○○為以上開土地供擔
    保，俾向二信鹽埕分社借得高額貸款之目的，遂生變造上揭不動產買賣合約私文
    書每坪金額及總價額之犯意，未徵得賣主蘇施金衛等八人之同意，於八十一年四
    月間某日，在其高雄市○鎮區○○街十八號住處，以將欲變造金額先填寫於紙條
    上，再將紙條貼於原契約金額處之方式，變造上開私文書上之每坪金額為十九萬
    八千元，總價款為二億一千五百四十二萬元後，與庚○○、己○○、丙○○及丁○○共同基於業務上文書登載不實以達意圖為自己不法利益之犯意聯絡，由戊○○提出其於先前囑由不知情之林福文（經原審判決無罪確定）代為製作「興建營
    運及償還計畫書」連同上開變造之合約書，以戊○○、陳劉美英、陳佳蓮、陳美
    齡等四人為借款人兼互為連帶保證人，持向二信鹽埕分社申請抵押貸款據以行使
    變造私文書，足生損害於蘇施金衛等人權益及二信擔保貸款額度高低斟酌權限。
    並即由承辦貸款案之乙○○會同分社經理丁○○及戊○○赴土地現場勘估，經實
    際勘估暨參酌戊○○提出合約書上載每坪金額十九萬八千元（總價款二億一千五
    百四十二萬元）結果，乙○○認定上開土地每坪時價十九萬元（五筆土地均估價
    ，其中一筆每坪估價九萬九千元，餘則每坪估價二十一萬四千五百元），應屬合
    理，並據上開估價辦法規定，估算出放款淨值一億三千五百二十四萬一千五百十
    七元（放款額即以七折核之），並於八十一年四月二十日，在該鹽埕分社填製不
    動產調查估價表送請分社副理郭正雄覆核（郭某僅覆核估價是否符合估價辦法規
    定，屬形式核章性質，並未實質核估價格，故未據起訴）後，轉請丁○○評估，
    認上開乙○○勘估放款淨值無法配合戊○○之貸款額度要求，乃經丁○○授意，
    於同日稍後，在該鹽埕分社，將上開土地重新勘估為每坪時價四十三萬元（每坪
    估價則為四十二萬九千元，僅估算其中二筆非道路用地），估得擔保品總值四億
    三千七百七十一萬七千二百八十元，乙○○因認估值過高，而僅以總值四成九折
    扣核算後，即與庚○○、己○○、丙○○及丁○○共同基於業務上文書登載不實
    以達意圖為自己不法利益之犯意聯絡，不實鑑估擔保品放款淨值為二億一千四百
    四十八萬一千四百六十七元（總時價仍為上開變造價格二億一千五百四十二萬元
    ），且將此不實事項登載於業務職掌之不動產調查估價表及抵押權設定申請書，
    並簽請郭正雄覆核，轉請丁○○評估准許後，呈轉二信總社由庚○○、己○○及
    丙○○等所組成之放審會審核予以行使，足生損害於二信關於貸放金額及授信對
    象審核權限，而彼三人均明知上開估價表及申請書勘估及評估之放款淨值內容不
    實，卻未迴避而通過准予設定最高限額抵權設定額一億八千萬元，限借金額一億
    五千萬元，而為違背其任務之行為。復於同年六月十三日，其五人又基於背信之
    接續犯意，於二信鹽埕分社，由乙○○以上開二筆非道路用地按每坪三十九萬四
    千六百八十元估算，估得擔保品總值四億零二百六十九萬九千八百九十六元，不
    實鑑估擔保品放款淨值為二億零四十七萬四千五百十四元（總時價逕提高為四億
    零三百萬元），且將此不實事項登載於業務職掌之估價表及申請書上，並循上開
    程序，呈轉丁○○批示及庚○○、己○○、丙○○放審會審核予以行使，足生損
    害於二信關於貸於金額及授信對象審核權限，而丁○○等均未迴避逕予評估或審
    核通過准予追加設定最高限額抵押權六千萬元，限借金額五千萬元，而為違背其
    任務之行為，使戊○○共計可貸得二億元之款項。嗣戊○○於八十二年五月初開
    始借款，並先後追加陳佳琦、侯陳秀雲、周青松、黃阿田、黃陳菜等人為借款
    人兼連帶保證人，於八十四年六月九日借足二億元，自八十五年九月間起，即停
    止繳付利息，本金二億元亦未償還，並因逾期六個月未繳付，而列入逾期催收戶
    ，且經二信於八十六年間聲請臺灣高雄地方法院民事執行處拍賣上開五筆土地，
    於八十七年二月三日第四次拍賣底價為一億一千一百三十一萬一千元，仍無人應
    買，二信於第五次拍賣前撤回強制執行，足生損害於二信就借款短少收入每月一
    百五十萬元之利息（其中戊○○業於八十六年三月十二日提出面額一百五十萬元
    支票一紙抵繳一個月利息）及因累計利息、違約金後難於收回之本金等財產。
二、案經法務部調查局高雄市調查處移請臺灣高雄地方法院檢察署檢察官偵查起訴。
      理      由
一、訊據上訴人即被告庚○○固坦承於右揭期間，擔任二信總社理事兼放審會委員，
    負責上開業務，並曾匯七百六十五萬元借款入被告己○○前揭帳戶，而先後於上
    開時、地，依被告乙○○製作之被告戊○○申請貸款案之估價表及申請書，准予
    分別設定右開抵押權額，而貸借上開款項予戊○○；上訴人即被告己○○固坦承
    於右揭期間擔任二信總經理兼放審會委員，負責上開業務，並曾匯一千五百三十
    萬元借款入戊○○前揭帳戶，而於右揭時、地，依乙○○製作之戊○○估價表及
    申請書，准予設定右揭抵押權額及借款額；上訴人即被告丙○○固坦承於右揭期
    間，擔任二信總社理事兼放審會委員，負責上開業務，並曾匯三千零六十萬元借
    款入戊○○前揭帳戶，而先後於上開時、地，依被告乙○○製作之戊○○申請貸
    款案之估價表及申請書，准予分別設定右開抵押權額，而貸借上開款項予戊○○
    ；上訴人即被告丁○○固坦承於右揭期間擔任二信鹽埕分社經理，負責上開業務
    ，並曾匯一千五百三十萬元借款入戊○○前揭帳戶，而於右揭時、地，依乙○○
    製作之戊○○估價表及申請書，准予設定右揭抵押權額及借款額；上訴人即被告
    乙○○固坦承於右揭期間擔任二信鹽埕分社股長，負責上開業務，並於上開時、
    地製作戊○○申請擔保貸案估價表及申請書，且會同丁○○及戊○○赴土地現場
    勘估擔保品價值，而戊○○第一次擔保貸款時共填寫二份估價表，其中第一份核
    估每坪時價為十九萬元，另一份則核估每坪時價為四十三萬元，並分別依上開每
    坪估價，於估價表上分別記載總值及放款淨值等；上訴人即被告戊○○固坦承於
    右揭時、地，以每坪十五萬元價格，向上開土地共有人購買土地，合計一千零十
    一坪（扣除十一坪零頭，不計價），總價共計一億五千萬元，並簽訂不動產買賣
    合約書。另加上整地費用三百萬元，計支出價款為一億五千三百萬元，而分別向
    己○○、丙○○及丁○○借得上開款項，且邀姚鴻志、馮福榮及盧國輝投資上開
    金額，並為向二信鹽埕分社貸得高額款項，乃於右揭時、地，變造上開合約書之
    每坪金額、總價款及四期給付款，連同興建營運及償還計劃書持向鹽埕分社貸款
    ，先後於右揭時、地，設定上開抵押權額，共貸得二億元借款。復自八十五年九
    月間起未繳付借款利息，致上開土地業遭二信聲請法院進行拍賣等事實。惟均否
    認有何右揭犯行，庚○○辯稱：伊與己○○間有金錢借貸往來，上開七百六十五
    萬元匯款，係借款。而伊與己○○間之借款事宜，平常均由己○○直接與其妻施
    順英接洽，並非投資戊○○購土地之資金。況伊並不知悉戊○○向他人購買之土
    地之事，即不可能投資。又乙○○勘估上開土地每坪為四十三萬元，事實上，係
    以外加增值稅方式，反映於每坪單價，先將每坪單價提高，然後再扣除增值稅，
    始能順利求得買賣價或時價之七成的放款值。再估價並非以買賣價格為唯一依據
    ，須至現場勘查，並訪視附近時價，而上開土地同地段附近土地，於七十九年間
    ，曾有每坪二十七萬元之標售價格，而於八十三年間，同段復有每坪三十六萬元
    之標售價格，足見上開乙○○估價為每坪四十三萬元，並無高估之事實。至乙○○曾估價為每坪十九萬元，顯係估算錯誤，經總社發現後，而予退回重新核估，
    並無任何不法情事云云；己○○辯稱：伊匯予戊○○一千五百三十萬元之款項，
    係貸予戊○○之借款，並非投資款。乙○○勘估上開土地每坪為四十三萬元，事
    實上，係以外加增值稅方式，反映於每坪單價，先將每坪單價提高，然後再扣除
    增值稅，並無高估之情事。伊係按照呈轉上來之估價表，分層負責為審核，並未
    違反相關規定；丙○○辯稱：伊匯予戊○○三千零六十萬元之款項，係貸予戊○○之借款，並非投資款。又乙○○勘估上開土地每坪為四十三萬元，事實上，係
    以外加增值稅方式，反映於每坪單價，先將每坪單價提高，然後再扣除增值稅，
    始能順利求得買賣價或時價之七成的放款值。再估價並非以買賣價格為唯一依據
    ，須至現場勘查，並訪視附近時價，而上開土地同地段附近土地，於七十九年間
    ，曾有每坪二十七萬元之標售價格，而於八十三年間，同段復有每坪三十六萬元
    之標售價格，足見上開乙○○估價為每坪四十三萬元，並無高估之事實。至乙○○曾估價為每坪十九萬元，顯係估算錯誤，經總社發現後，而予退回重新核估，
    並無任何不法情事云云；丁○○辯稱：伊匯予戊○○一千五百三十萬元之款項，
    係貸予戊○○之借款，並非投資款。乙○○勘估上開土地每坪為四十三萬元，事
    實上，係以外加增值稅方式，反映於每坪單價，先將每坪單價提高，然後再扣除
    增值稅，並無高估之情事，且上開土地位於繁榮地段，經濟價值高。又伊並無不
    法利益之意圖，亦無違背任務之行為。況戊○○獨自繳息及使用借款，而當初二
    億元之貸款，係分次貸放，均明伊並無與戊○○共同背信之行為；乙○○辯稱：
    伊勘估上開土地每坪為四十三萬元，事實上，係以外加增值稅方式，反映於每坪
    單價，先將每坪單價提高，然後再扣除增值稅，始能順利求得買賣價或時價之七
    成的放款值。再估價並非以買賣價格為唯一依據，須至現場勘查，並訪視附近時
    價，而上開土地同地段附近土地，於七十九年間，曾有每坪二十七萬元之標售價
    格，而於八十三年間，同段復有每坪三十六萬元之標售價格，足見上開乙○○估
    價為每坪四十三萬元，並無高估之事實。至乙○○曾估價為每坪十九萬元，顯係
    估算錯誤，經總社發現後，而予退回重新核估，並無任何不法情事。況伊未圖得
    任何不法利益，自無背信可言云云；戊○○辯稱：伊變造合約書每坪價格及總價
    ，係符合當初之土地價格，並不足生損害於甲眾或他人。又伊陸續繳付利息，共
    計七千餘萬元，若有不法意圖，避債唯恐不及，豈會繳付上開鉅額利息，顯見伊
    並無不法利益之意圖，自無背信可言云云。經查：
（一）庚○○迭於調查處及偵查中之調查及訊問筆錄中供承：「八十年十二月至八十
      一年四月間，我與．．己○○確有金錢往來，我在八十年十二月十九日、八十
      一年一月十八日、八十一年二月十日、八十一年三月九日分別由我設在高雄市
      二信鹽埕分社０７─０２─０６２９２２帳戶匯款新台幣二二五萬元、一七五
      萬元、一七五萬元、一九０萬元，合計七百六十五萬元，至高市二信總社己○○開設之０１─０５─００１７５９帳戶內，己○○向我借貸上述款項，我也
      告訴己○○不用付利息．．」（參八十六年度偵字第九０四九號卷第六頁）等
      語；「（八十年十二月九日至八十一年三月九日曾匯七百六十五萬元款給己○○何因？）是他（指己○○）開口向我借錢的，他並沒有說明錢的用途」（見
      同上偵卷第二十五頁背面）等詞。核與己○○於調查及訊問筆錄中供承：「我
      與庚○○．．曾有近新台幣一仟萬元的借貸往來．．」（見同上偵卷第四頁背
      面）；「是我向庚○○借錢，再轉借給戊○○，我當時向庚○○借了七百多萬
      元，全部轉借給戊○○．．」（見同上偵卷第二十四頁）等情相符。參以庚○○於原審法院審理時供承：我與己○○有金錢借貸，有時是開我支票（參原審
      法院八十六年十二月十二日訊問筆錄）等語。復有面額各為二二五萬元、一七
      五萬元、一七五萬元、一九０萬元，發票人庚○○、付款人二信鹽埕分社支票
      四紙在卷，足徵上開八十年十二月間至八十一年三月間共計四次匯款七百六十
      五萬元至己○○帳戶乙事，係由庚○○與己○○接洽匯借無訛。則庚○○辯稱
      ：上開七百六十五萬元之匯款，係由其妻施順英與己○○接觸，伊並不知悉云
      云，洵不足採。況庚○○與己○○係二信理事兼放審會委員，同署辦甲，其二
      人間若有款項往來，自無須再假手施順英，益徵庚○○上開所辯，係企圖將上
      開與己○○間匯款事實，推諉予施順英，用以撇清其與己○○間匯款事實，意
      圖避免涉入因己○○於同上開日期四次匯款共計一千五百三十萬元予戊○○之
      事實，顯見庚○○欲蓋彌彰之心態，是其所辯上揭情詞，委無可採。
（二）又庚○○及己○○固均辯稱：楊某匯予己○○之七百六十五萬元，係二人間之
      借款云云；暨己○○辯稱：伊向庚○○借得上開款項後，即於同日轉借予戊○○云云。惟既係己○○向庚○○借款供己之用，自應由己○○自行運用。乃庚○○所匯七百六十五萬元係透過其二信鹽埕分社０７─０２─０６２９２２號
      帳戶匯入己○○二信總社０１─０５─００１７５９號帳戶，匯款日期分別係
      八十年十二月九日金額二百二十五萬元、八十一年一月十八日金額一百七十五
      萬元、八十一年二月十日金額一百七十五萬元及八十一年三月九日金額一百九
      十萬元乙節，業據彼二人供承在卷，復有上揭支票四紙在卷可憑，堪可認定。
      而己○○隨即於同上開日期，先後自其上開帳戶轉匯四百五十萬元、三百五十
      萬元、三百五十萬元及三百八十萬元共四筆，合計一千五百三十萬元款項入戊○○二信瑞隆分社０２─０２─００１２９４號帳戶等情，亦據己○○及戊○○供明在卷，且有己○○簽發活期儲蓄存款取款憑條四紙及戊○○二信瑞隆分
      社帳卡明細表在卷可稽。則依上情觀之，已徵該庚○○匯予己○○之七百六十
      五萬元，事實上，係楊某透過己○○帳戶轉匯予戊○○之款項。己○○雖一再
      辯稱：伊向庚○○借得上開款項，係要轉借予戊○○云云。然依庚○○於上揭
      調查及偵查中供稱：伊與戊○○交往十餘年，極為熟識，八十年以前即有金錢
      上往來（參同上偵卷第六頁及第二十五頁）等語觀之，戊○○既與庚○○相當
      熟識，若其欲向己○○借款，黃某尚須轉向楊某借款支應，衡情，戊○○自可
      直接向庚○○洽借，何須輾轉透過己○○為之，益見庚○○匯予己○○之七百
      六十五萬元，確係楊某透過己○○帳戶轉匯予戊○○之款項無訛。是二人所辯
      上揭情詞，乃避重就輕之詞，洵不足採。
（三）而庚○○、己○○、丙○○及丁○○固均否認投資以戊○○具名購買之上開土
      地，且辯稱：係分別借予戊○○之款項云云。惟戊○○於調查中供稱：上開土
      地買賣價款為一億五千萬元，成交後，再花費整地費用共約三百萬元，共計支
      出費用一億五千三百萬元，並分成一百股（見八十六年度偵字第八九五六號卷
      第四、五頁背面）等語。則依戊○○所述，其購買土地支出成本一億五千三百
      萬元，若按一百股分配，每股應為一百五十三萬元，應堪認定。嗣戊○○雖於
      調查中復供稱：邀姚鴻志、馮福榮及盧國輝三人投資購買土地時，是以土地總
      價款一億五千萬元加上整地費、佣金二百萬元，合計一億五千二百萬元，分成
      一百股，每股一百五十二萬元，姚鴻志持有三股四百五十六萬元，馮福榮及盧
      國輝各持二股，投資金額各為三百零四萬元（見同上偵卷第五十三頁）等語。
      致上開土地買賣成本究為一億五千三百萬元或一億五千二百萬元？並每股究為
      一百五十三萬元抑一百五十二萬元？尚非一致。然戊○○於稍後調查中則供稱
      ：當初購買上開土地時，原估算整地費、佣金為二百萬元，土地總成本為一億
      五千二百萬元，而邀姚鴻志等三人投資者，依持股比例投資，但後來實際整地
      費及佣金為三百萬元，實際土地總成本為一億五千三百萬元（見第八九五六號
      卷第五十三頁）等情觀之。顯見戊○○購地總成本，原先估算整地費、佣金係
      二百萬元，乃於邀姚鴻志等三人入股投資時，以每股一百五十二萬元估定。嗣
      發現整地費等支出，實際係三百萬元，始估定每股為一百五十三萬元。從而，
      參之庚○○、己○○、丙○○及丁○○等四人分別匯一千五百三十萬（庚○○
      及己○○各支出七百六十五萬元）、三千零六十萬元及一千五百三十萬元等情
      觀之，庚○○及己○○各占戊○○支出總成本一億五千三百萬之五股、丙○○
      占二十股、丁○○占十股，彰彰甚明。是戊○○既邀請同屬二信之理事盧國輝
      、二信瑞隆分社副理、股長之馮福榮及姚鴻志入股參與投資，則其以上開各股
      邀請庚○○、己○○、丙○○及丁○○入股投資，亦屬情理之內，洵堪認定。
      此外，參酌丁○○、盧國輝、姚鴻志及馮福榮分別於調查中供承：「戊○○將
      上開土地分為一百股，每股一百五十三萬元，我佔其戊○○中十股，共出資一
      千五百三十萬元」、「（戊○○尚邀請何人參加投資？持股比例為何？）據我
      所知，參加者尚有二信理事主席庚○○（庚○○於八十四年至八十六年間擔任
      理事主席），持股五股，總經理己○○五股，二信理事丙○○二十股，二信股
      長姚鴻志三股．．」（參第九０四九號偵卷第十一頁正、背面丁○○筆錄）等
      語；「．．陳某邀請合夥購買之人員，據我所知有當時任高市二信理事庚○○
      ，總經理己○○，理事丙○○，經理丁○○，職員馮福榮及姚鴻志．．」（參
      八六他字第四五九號第二十五頁背面盧國輝筆錄）等語；「．．事情暴發後，
      我才知道合夥人尚有本社理事主席庚○○，總經理己○○，理事丙○○，盧國
      輝，前鹽埕分社經理丁○○．．」（同上他字第二十九頁姚鴻志筆錄）等語；
      「．．談到合夥上述土地投資人有理事主席庚○○，總經理己○○，理事丙○○．．丁○○．．我只知有參加，不知其等之持股」（見同上他字第三十二頁
      背面馮福榮筆錄）等語。雖丁○○未於上開偵卷調查筆錄簽名，然參之上情，
      亦足認丁○○於調查中初次供述，洵屬實情，而堪採信。又丁○○、盧國輝、
      姚鴻志及馮福榮等於事後偵、審中證述：不知悉庚○○等人投資入股之事云云
      。亦屬事後迴護之詞，不足採信。庚○○等四人匯予戊○○之款項，應屬投資
      戊○○購買上開土地之款項無訛。是庚○○等人上開所辯，洵屬避重就輕之詞
。再果如戊○○所辯：上開庚○○等匯予伊之款項，均屬借款云云。則以上開
      鉅額款項之借貸，於一般銀行金融機關之借貸常情，必有利息、連帶保證人之
      約定，並擔保品之提供，若未提供擔保，金融機關為免將來債務不履行無法求
      償之風險，必予拒絕核貸，被告庚○○、己○○、丙○○、丁○○均是服務金
      融機構之高職務人員，豈有不求借款保障之理。乃本件戊○○與庚○○等人，
      僅係朋友關係，縱因屬私人間借貸，而不要求戊○○提供連帶保證人，亦必要
      求利息之支付，暨不動產抵押之擔保設定，以求取應有之利潤及絕對之保障。
      然稽之戊○○迭於調查、偵查及原審審理中供稱：「我向己○○等人借款時，
      均未提供任何抵押物，亦未開立支票或本票．．」（見第八九五六號偵卷第六
      頁）；「（為何向己○○等人借款未提供擔保？）因是朋友關係．．」（見第
      八九五六號偵卷第二十九頁）；「．．無其他擔保．．」、「．．我開了一張
      支票做擔保．．」（見原審法院八十七年一月十四日訊問筆錄）等語。核與己○○於調查中供承：「．．而我前述借款一千五百三十萬元給戊○○，其當初
      也沒有開立任何票據供我抵押．．」（參第九０四九號偵卷第十六頁）；丙○○及丁○○於原審法院審時分別供稱：「除開本票外，無其他擔保．．」；「
      （借款有無擔保？）無擔保．．」（見原審法院八十七年一月十四日訊問筆錄
      ）等語相符，足徵所謂之借款，於借款當時，非但無不動產擔保，依戊○○、
      己○○前開之供詞即連票據擔保，均付之闕如，此與一般借貸常情大相逕庭。
      至己○○、丙○○及丁○○等人事後雖辯稱：戊○○有交付面額七百五十萬元
      支票一紙予黃某；有交付本票四紙予林某；有交付五張本票予陳某云云，與戊○○供詞不符，自不足採。再戊○○購買上開土地支付價款之時間，除於訂約
      時支付外，第一期款為八十年十二月九日、第二期款為八十一年一月十九日、
      第三期款為八十一年二月十一日、第四期款為八十一年三月九日，有前開土地
      買賣合約書在卷可稽，而被告庚○○、己○○、丙○○、丁○○前開匯款之時
      間，亦均為支付買賣價款之當日或前後一日，顯係配合買賣價款之支付而匯款
      ，與一般借款係一次借足不同，益徵庚○○、己○○、丙○○、丁○○等四人
      分別匯予戊○○之前揭款項，要屬上開土地投資購買款項無疑。被告等又辯稱
    ：戊○○所借之二億元，均未流入庚○○、己○○、丙○○、丁○○等人手中
      ，若是投資款及被告等有背信犯意，理應將所借得之金錢拿來依投資比例分配
      而得利云云，查戊○○所借得之二億元，依二信所提供之資金流向，除八十三
      年十月十五日有一筆三百萬元流入丁○○之帳戶，餘均轉入戊○○帳戶，戊○○亦稱借得之錢均由其使用，未分配給其餘被告等語，然被告等是投資購買土
      地，當然是預期土地因自然漲價，轉手可賣得好價錢而分配投資利潤，並非欲
      以前開土地高額借款套利，故戊○○所借得之二億元，未分配給庚○○、己○○、丙○○、丁○○，亦不足為庚○○、己○○、丙○○、丁○○未投資購買
      前開土地之有利證據，是被告戊○○、庚○○、己○○、丙○○、丁○○等所
      辯上開情詞，均為事後臨訟編飾之詞，委無可採。
（四）再戊○○擅自將上開八十年十二月九日簽訂之不動產買賣合約書，其中每坪價
      格自十五萬元變造十九萬八千元、總價自一億五千萬元變造為二億一千五百四
      十二萬元，迭據戊○○於調查、偵查及原審法院審理中供明屬實，復有原始合
      約書一份及變造合約書影本（原始變造本業已交付二信行使，為二信取得所有
      ）附卷可稽（見他字第四五九號偵查卷第九頁至二十四頁），足徵戊○○有變
      造買賣合約私文書之行為明確。戊○○於本院調查時雖辯稱：其變造買賣價金
      前，有打電話徵得施蘇金衛同意，無變造故意云云，然查戊○○於原審審理時
      已供承：「我自己（將買賣合約書）改為十九萬多，但我送此契約書只是送給
      二信參考，我並無經陳秋冬（按陳秋冬為出賣人陳啟松、陳啟俊父親，曾代表
      陳啟松、陳啟俊參與簽約，見他字第四五九號偵查卷第七、八頁）同意，因買
      了之後，土地就是我的，我不須他同意」（原審卷第七十六頁背面），足見戊○○自認其有權更改合約書，並不需經出賣人同意，其於本院調查時改稱有事
      先徵得施蘇金衛同意，已堪懷疑。施蘇金衛於本院調查時證稱：「他有打過電
      話問我，我說土地已過戶給你，要否變更隨他意，與我無關」「（是否同意戊○○變更合約書內容）我沒有默認，也沒有反對，土地已賣給他，他要變更是
      他的事，他要變更我知道，但變更多少金額我不知道」（本院卷一第一一三頁
      正、背面），故戊○○縱有打電話知會施蘇金衛，施蘇金衛對戊○○欲變造合
      約書之金額，認是戊○○個人之事與她無關，而不置可否，並未同意戊○○變
      更，況施蘇金衛只是八個合約書上出賣人之一，亦無權利代表其他出賣人同意
      戊○○更改合約書金額，故戊○○辯稱無變造合約書之故意，自不足信。而其
      變造上開私文書，有使他人誤以買賣土地金額為變造後之價款，自足生損害於
      原契約出賣人之權益。又其事後持以向二信申請貸款據以行使，客觀上，亦足
      使未投資之其他參與審核放款之二信職員發生誤認買賣時價之結果，並據以參
      酌審定放款淨值或實際放款額，自足生損害於二信關於貸款擔保品價值核估之
      正確性。又參酌乙○○分別於調查及偵查中供承：「依本社有關不動產估價辦
      法之規定，主要是以時價做為依據。而估價時估算放款金額，則不得超過時價
      的七成」（見第九三七五偵卷第三頁背面）等語；「（不動產估價之價格可不
      可能超過貸款人買該筆土地之價格？）不可能，除非時間很久，或該地段特殊
      ，才有可能超過原先購買的價格」（見同九三七五偵卷第二十頁背面）等語。
      核與證人潘義雄及郭正雄分別於原審法院審理及調查中證稱：通常核估不動產
      之價值，不會超過買賣契約書之買賣價格，我們核定不動產時價，一般是客戶
      提出買賣契約成交總價額度內（見原審法院八十七年三月五日潘義雄筆錄）等
      情；依本社有關不動產估價辦法規定，主要以主管認定之時價或實際買賣價格
      為依據，估價時估算放款額不得超過上開時價或實際買賣價格之七成（參第九
      三七五偵卷第十三頁至第十四頁郭正雄筆錄）等情大致相符。堪認借款人提供
      擔保借款時，其擔保品買賣總價格，一般即係所謂之「時價」，而核估不動產
      之放款值，不會超過買賣總價，又實際放款額，係放款值七成內。則不動產擔
      保品之買賣總價，自屬申請貸款時，二信貸放款核估之重要參酌數據。從而，
      戊○○辯稱：其變造私文書之每坪價格或總價，並不影響二信核估價格之審定
      ，且未生損害於他人云云，即屬卸責之飾詞，不足為採。綜上，戊○○變造私
      文書並據以行使事證明確，此部分犯行洵堪認定（至庚○○、己○○、丙○○
      及丁○○未參與變造私文書及據以行使，詳後述）。
（五）依二信八十一年一月廿二日起施行之「本社放款擔保品不動產估價辦法」或八
      十一年度第十五次理事會通過修正之「本社放款加強管理辦法」，對於申請擔
      保借款之土地不動產估價之規定，其中估價辦法第一條規定，係按土地每坪單
      價乘以面積扣除增值稅後再乘以放款率所得放款淨值；其中管理辦法第十四條
      規定，得依買賣成交總價格（或時價），而擇一在放款淨值或成交總價格（時
      價）最高七成折扣內，據以估算實際擔保放款總額乙節，有估價辦法及管理辦
      法各一件分別附卷可稽。則依上述，二信核估借款人之擔保品之實際放款額，
      或係套用上開甲式得出放款淨值七成內貸放，或以買賣成交總價格七成內貸放
      灼然甚明，從而，乙○○、丁○○、丙○○、己○○及庚○○既均屬放款承辦
      人或評估、審核人員，自知悉上情，並應遵照上開二信規定行事。而一般於民
      間不動產買賣，固存有所謂「甲契」及「私契」之分，前者，用以交付地政機
      關，以減輕稅賦，後者，則為買賣雙方真正成交價之契約。惟借款人如欲申請
      擔保貸款，為求得貸得高額之款項，其所提出申請貸款之契約，必屬實際成交
      價格之「私契」，是本件戊○○提出之每坪十五萬元之買賣契約，即屬實際每
      坪成交價格，應堪認定。此參之戊○○為求得更高之貸款額，復予以變造如上
      之每坪十九萬八千元之買賣價格，益徵上開每坪十五萬元之土地價格，即為實
      際交易價格無訛，否則戊○○何須變造？是依上述，乙○○於調查中供述：「
      我係根據實地探訪所得之時價認定每坪時價（十九萬元）並依戊○○所提供之
      土地買賣合約書成交價格訂定房地總時價，再據以估算放款值為一億三千五百
      二十四萬一千五百十七元，此估價應屬合理」（見第九三七五號偵卷第六頁）
      等語。若依乙○○探價核估放款值為一億三千五百二十四萬一千五百十七元，
      按七成核算所得實際放款額，最高可貸得款項約為九千四百六十餘萬元。暨參
      之上開土地買賣價格原為一億五千萬元，按七成核算實際放款額，最高可貸得
      一億零五百萬元相互以觀，顯見乙○○於八十一年四月二十日第一次核估上開
      土地每坪時價為十九萬元（依估價表所示，除第一二七三─一土地每坪估價為
      九萬九千元，其餘土地每坪估價為二十一萬四千五百元），若依買賣總價格而
      言，應屬合理。再依套用上開估價辦法之甲式予以計算，上開土地係屬高雄縣
      之其他地區（即梓官、橋頭、燕巢、大社、仁武、鳳山、鳥松、大寮以外），
      依估價辦法附表（一）所示甲告現值依區域別最高倍數表第五項或第六項規定
      ，其最高倍數應為當時政府甲告現值之五倍（而上開梓官等最高倍數亦僅為八
      倍或七倍）。而依八十年七月間之政府甲告現值，其中地號第一二七三─一號
      為每平方甲尺六千元，核為每坪約一萬九千八百元，其餘四筆土地每平方甲尺
      為一萬三千元，核為每坪四萬二千九百元，有高雄縣路竹鄉地政事務所八十六
      年十二月二十二日路地所三字第一０二０三號函附八十年七月至八十一年七月
      間之土地甲告現值地價表二份及該乙○○第一份估價表在卷可憑，堪可認定。
      是乙○○即依上開甲告現值及甲告現值提高五倍予以核算，得出第一二七三─
      一土地每坪估價為九萬九千元，其餘土地每坪估價為二十一萬四千五百元，並
      據以核算出每地坪時價十九萬元，放款淨值為一億三千五百二十四萬一千五百
      十七元，有估價表在卷可憑，即屬合理，益徵乙○○第一份估價表，符合上開
      估價辦法之規定，並未蓄意提高或低估戊○○提供之擔保品。然同日稍後，乙○○就上開土地重新核估（並僅核估其中非道路用地二筆），即逕予提高十倍
      計算，核為每坪估價四十二萬九千元（即每坪四萬二千九百元之十倍），每坪
      時價為四十三萬元，而得出放款淨值為二億一千四百四十八萬一千四百六十七
      元，並違背上開估價辦法之規定，且亦遠超過上開土地實際買賣價格一億五千
      萬元，其超過額高達六千四百餘萬元，益見乙○○第二份估價表明顯而蓄意違
      背上揭規定甚明。乃庚○○等人猶侈言辯稱：上開第二份估價表，於估算時，
      係為了提高與同行競爭力，始以先外加入增值稅，得出放款值後，再予扣除增
      值稅方式計算，而導致估為時價四十三萬，事實上，並未高估云云，然被告於
      本院聲請傳訊之證人曾中漢、柯天爽、曾文禮均結證稱：放款淨值是以估算之
      土地總價減去增值稅，即為放款淨值等語（本院卷一第一四一頁、卷二第一七
      八頁背面），並未有被告所辯土地總價外加增值稅計算放款淨值之情形，被告
      上開所辯，洵屬卸責飾詞，毫無可採。是乙○○於調查及偵查中供承：「當時
      經理丁○○在初估後，認為每坪時價十九萬元太低，所以又叫我將價格改為每
      坪時價四十三萬元，因此我根據丁○○的指示，並依丁○○之認定，重新估算
      放款值為二億一千四百四十八萬一千四百六十七元後，再陳給總社『鑑估小組
      』鑑估通過，經放款審查委員會決議批准貸款一億五千萬元」（見第九三七五
      號偵卷第四頁正、背面）；「．．後來我依規定，將估價表制作好後，呈給郭
      正雄及丁○○核閱，結果當天丁○○說該筆土地價錢不只那麼低，要我以每坪
      四十三萬元核算．．所以我依丁○○的指示價格再以四成多核算，最後計為二
      億一千多萬元」、「我當時也覺得太高，才以四成多加以核算，而不是以總社
      規定最高七成去核算」（參見同上偵卷第十九頁至第二十頁）等語；證人郭正
      雄於調查中證稱：「因為乙○○八十一年四月二十日當天第一次估價之放款值
      為一億三千五二十四萬一千五百十七元，而戊○○要求申貸一億五千萬元，所
      以本分社經理丁○○指示乙○○重新估價，並抬高放款值為二億一千四百四十
      八萬一千四百六十七元，以配合戊○○之申貸一億五千萬元，所以才有在同一
      天有第二次不同的估價表出現」（見同上偵卷第十四頁背面）等情，即屬實在
      ，而堪採信。綜上，堪認乙○○製作上開第二份之估價表，將上開土地每坪時
      價提高為四十三萬元（每坪估價提高為四十二萬九千元），放款淨值提高為二
      億一千四百四十八萬一千四百六十七元，係依丁○○指示配合戊○○要求貸款
      額一億五千萬元而為之。被告丁○○雖辯稱：第一份估價表其亦有核章，若是
      其不同意乙○○之估價，何需於估價表核章，並送二信總社云云，查該估價表
      並未如第二份估價表有二信總社收文之簽章日期，被告所聲請傳訊之證人藍美
      玉、潘義雄於本院八十八年三月三十一日之證言，亦不能肯定證明第一份估價
      表有送至總社審核而被退回，故丁○○辯稱有送至總社，已堪懷疑。況丁○○
      與戊○○有共同投資前開土地，已如前述，若非如乙○○所供其指示重作估價
      表，乙○○怎可能把其依專業所估之第一份估價表摒棄不用，而另製作第二份
      估價表﹖綜上，應可推知丁○○於第一份估價表核章後，即馬上要乙○○重作
      第二份估價表，故丁○○有在第一份估價表核章，並不足為其有利之證據。
（六）被告另辯稱：路竹鄉甲所於七十九年三月九日標售與前開土地毗連之竹南段一
      五七、一五九、一六０、一六一號土地與第一銀行，每坪二十七萬零九百三十
      六元，八十三年五月十八日售與岡山鎮信用合作社之竹南段一六四號土地每坪
      三十六萬三千餘元，有路竹鄉甲所函附卷可稽，故前開土地並未高估云云，然
      查前開土地，戊○○於八十年十二月購買之時價為每坪十五萬元，於八十一年
      四月間即前往二信借款，怎可能於短短四月間，時價即可暴增為四十三萬元，
      出賣人豈非賤賣土地﹖另路竹鄉甲所出售前開土地之時間、地段、買受人之需
      求均與本案土地不同，且其每坪出售金額亦未有四十三萬元之高價，被告前開
      辯解，自不足為其等未高估本案土地時價之有利證據。
（七）而乙○○就上開土地為不實核估後，即將上開不實事項登載於其業務上製作之
      估價表及抵押申請書，並據以行使，提請郭正雄、丁○○覆核及評估後，呈轉
      送明知不實核估之總經理己○○、暨放審會組成員之庚○○、丙○○及己○○
      作成最後決定，並於彼等業務上共同作成之上開文書上，通過審核，且同意以
      設定一億八千萬元最高限額抵押權，准予超額貸放一億五千萬元款項予戊○○
      。是彼等行為，自屬違背其任務，而行使業務不實文書，亦足生損害於二信對
      於貸款金額及貸放對象之審酌權限。再乙○○復於同年六月十三日，於二信鹽
      埕分社，以上開二筆非道路用地按每坪三十九萬四千六百八十元估算，估得擔
      保品總值四億零二百六十九萬九千八百九十六元，放款淨值為二億零四十七萬
      四千五百十四元（總時價即一般買賣成交價，逕提高為四億零三百萬元）等情
      ，有估價表及抵押申請書各一件在卷足憑，堪可認定。則依上開說明，系爭土
      地於八十一年四月二十日估時價為每坪四十三萬元（每坪估價為四十二萬九千
      元）已屬超額核估，則乙○○於未足二個月，再度核估該土地為每坪三十九萬
      四千六百八十元，擔保總值高達四億零餘萬元，放款值為二億餘元，並於抵押
      申請書上，載明：准予追加設六千萬元，限借五千萬元，共設定二億四千萬元
      ，限借二億元等語，顯屬明知為不實之事項。乃乙○○復將此不實事項登載於
      業務職掌之估價表及申請書上，並循上開程序，呈轉丁○○批示及庚○○、己○○、丙○○放審會審核予以行使，而丁○○等均未迴避逕予評估或審核通過
      准予設定最高限額抵權設定額六千萬元，限借金額五千萬元，自亦屬違背其任
      務之行為，且足生損害於二信關於授信金額及對象審酌權限甚明。
（八）嗣戊○○於貸得上開款項後，於八十四年六月九日借足二億元後，自八十五年
      九月間起，即停止繳付每月一百五十萬元之利息，並因逾期六個月未繳付，而
      經二信列入逾期催收戶，且經二信於八十六年間聲請原審法院民事執行處，欲
      拍賣上開五筆土地等情，業據戊○○及乙○○等供明在卷，復有二信八十七年
      一月十一日高二信業存字第０二八０號函及本院八十六年度執字第一八二七０
      號拍賣不動產附表在卷可憑，堪可認定。顯見本件超額貸款，自八十五年九月
      間起，使二信短少系爭借款利息每月一百五十萬元之利息（其中戊○○業於八
      十六年三月十二日提出面額一百五十萬元支票一紙抵繳一個月利息，亦據上開
      函示提明）。又上開土地固經二信聲請拍賣，惟因抵充累計利息、違約金後，
      其本金勢必難於完全收回，均足生損害於二信之前述財產，亦堪認定。從而，
      庚○○等人辯稱：縱使有甲訴人所指行為，亦不生損害於二信，自不構成背信
      罪責云云，洵非可採。
（九）被告復均辯稱：戊○○於八十一年四月二十日、六月十三日申請貸款時是以戊○○、陳劉美英、陳佳蓮、陳美齡等四人為借款人兼互為連帶保證人，依二信
      之規定每人最多只能借三千萬元，則戊○○最多只能借得一億二千萬元，被告
      於放審會審查時亦均只審查四人之借款資格，不知戊○○於放審會審查通過後
      ，會另外先後追加陳佳琦、侯陳秀雲、周青松、黃阿田、黃陳菜等人為借款
      人兼連帶保證人，並借足二億元，故多借之八千萬元，非庚○○、己○○、丙○○、丁○○於審查時所能預見云云，然查被告庚○○、己○○、丙○○、丁○○於放審時若非已知戊○○會以追加借款人方式借足二億元，則只要核准一
      億二千萬元（四人只能借一億二千萬元）即可，何需先核准一億五千萬元借款
      額度，再追加五千萬元之額度。證人即楊禎俊於本院調查時亦證稱：在借款有
      效期間內只要找足人即得借款，每人可借三千萬元等語（本院卷二第一七七頁
      背面），故被告等前開所辯無背信意圖，亦不足採。
（十）被告復均辯稱：依二信授信規定，重要授信個案，至少應半年調查一次，但空
      地放款三個月實地調查一次，故放款之分社經理依規定三個月應帶領小組前往
      勘估，有覆審報告表可按，故並非於放審會通過，即可依放款額度放款，若勘
      估結果認放款額度過高，分社仍可不予放款，而歷次勘估結果，分社並無表示
      放款額度過高，故前開土地無高估情形云云，然被告聲請傳訊之原鹽埕分社經
      理蔡仁（八十年六月一日任職），結證稱：放款後我們需至現場查看土地有否
      保持原狀，地貌有否改變，非去鑑估，覆審報告表只是形式上的作業，實際上
      沒有再估價等語（本院卷一第一四一頁背面），故放款額度以放審會所通過為
      準，分社無再重為鑑價，再去現場查看調查，只是調查土地現狀有無被佔有或
      建造、挖掘等影響擔保品價值之情形發生，故被告前開辯解，不足為被告有利
      之證據。
（十一）此外，復有估價表三件、抵押申請書二件、買賣合約書一件、借據、連帶保
      證書、興建營運及償還計畫書暨土地登記謄本等為證。被告戊○○變造買賣合
      約書後，據以行使，而與庚○○、己○○、丙○○、丁○○及乙○○為業務上
      文書登載不實，據以行使，並為違背任務，超額准予貸款事證明確，犯行均堪
      認定。
二、核戊○○變造買賣合約書每坪金額等後持以申請貸款據以行使，係犯刑法第二百
    十六條、第二百十條之行使變造私文書罪（甲訴人依同樣事實而誤載為行使偽造
    私文書罪）。其變造私文書之輕度行為為行使之重度行為所吸收，不另論變造私
    文書罪；戊○○為圖得超額貸款，而庚○○、己○○、丙○○、丁○○及乙○○
    受託辦理擔保品核估及審核業務，為配合戊○○之貸款要求，對於業務務上作成
    之估價表及抵押設定申請書為超額之核估及審核行為，並違背彼等任務，將戊○○提供擔保品以高於買賣價格核估後，通過准予設定高額抵押權，並貸放超額之
    借款行為，核戊○○、庚○○、己○○、丙○○、丁○○及乙○○係犯刑法第二
    百十六條、第二百十五條之行使業務文書登載不實罪及同法第三百四十二條第一
    項之背信罪。其業務文書登載不實罪之輕度行為為行使之重度行為所吸收，不另
    論業務文書登載不實罪。其各二次行使業務文書登載不實及背信行為，均本於圖
    利戊○○之單一犯意，接續為之，應以接續犯論。戊○○所犯行使變造私文書罪
    、行使業務文書登載不實罪及背信罪；庚○○、己○○、丙○○、丁○○及乙○○行使業務文書登載不實罪及背信罪間，具有方法（手段）與目的之牽連關係，
    為牽連犯，戊○○應依刑法第二百十六條、第二百十條行使變造文書罪處斷；庚○○、己○○、丙○○、丁○○及乙○○應依刑法第三百四十二條第一項背信罪
    處斷。庚○○、己○○、丙○○、丁○○及乙○○就上開行使業務文書登載不實
    罪及背信罪間，有犯意聯絡，行為分擔，為共同正犯；戊○○就行使業務文書登
    載不實罪及背信罪，雖未受委任，且無業務關係，但與受委任為他人處理事務及
    有業務上製作文書職責之庚○○、己○○、丙○○、丁○○及乙○○共同犯罪，
    既係因身分關係而成立犯罪，依刑法第三十一條第一項規定，仍以共犯論。
三、原審予以論罪科刑，固非無見，惟查：（一）被告等二次高估前開土地價值，准
    予提高放款額度之背信行為，均本於圖利戊○○之單一犯意，接續分次為之，應
    以接續犯論，原判決誤以連續犯論。（二）被告戊○○於八十一年四月二十日、
    六月十三日申請貸款時是以戊○○、陳劉美英、陳佳蓮、陳美齡等四人為借款人
    兼互為連帶保證人，於放審會審查通過後，始另外先後追加陳佳琦、侯陳秀雲、
    周青松、黃阿田、黃陳菜等人為借款人兼連帶保證人，原判決於事實欄誤載戊○○以九人（含戊○○本人）為借款人兼連帶保證人，提出放審會申請貸款，認
    定事實有誤，均尚有未洽；被告等上訴意旨否認犯罪，均指摘原判決不當，雖無
    理由，但原判決既有可議，自應由本院予以撤銷改判，爰審酌被告庚○○、己○○、丙○○、丁○○分別係二信理事兼放審會委員、總經理兼放審會委員或分社
    經理，彼等皆受二信委任負責評估、審核借款人提供擔保品之放款淨值，並據以
    決定放款對象及金額高低等職務，自應謹守本分，戮力為之，其等非但參與投資
    以借款人戊○○名義購買之土地，明知戊○○提供擔保借款之土地，並無上開價
    值，本無法借得上開二億元之款項，竟未為迴避，並勾結戊○○及承辦人員乙○○，以行使業務文書登載不實之方式，故為違背二信委以之任務，超額貸予二億
    元之鉅款，造成二信隨時可能因為戊○○無法清償利息或本金，而無法就擔保物
    取償之嚴重後果，並導致二信因戊○○自八十五年九月間起無法清償每月利息達
    六個月以上，而列入逾期收戶，且不得不以上開供擔保土地聲請法院拍賣以取償
    ，若將來拍賣後，先扣除利息及違約金後，勢必影響本金求償。再彼等行為枉顧
    存款社員之權益，違法超貸，非但足以影響存款社員權利，亦可能引發金融風暴
    ，使社會投資大眾，受到影響，彼等所造成之損害鉅大，戊○○勾結二信上開評
    估及審核貸款人員，參與投資，再以投資土地向彼等要求配合申貸超高額款項，
    共同以行使業務文書登載不實方式，而達到超額貸款目的，並共同違背二信任務
    ，枉顧其他社員之權益，所造成之損害及惡性，實與庚○○等人無異，乙○○受
    有二信委任，負責承辦借款人擔保品之初步核估，竟為配合戊○○及庚○○等人
    之超額貸款，棄守職責，超額核估擔保品，而於其業務上製作之文書為不實之記
    載，並共同以行使業務文書登載不實之方式，以配合超額貸款，而為違背其受委
    任之業務，所造成之損害重大，惟其並非土地共同投資者，其共同配合戊○○等
    人之超貸，係受上級長官之壓力，屬被動不得不予配合之性質，惡性非如庚○○
    等人之鉅大，並庚○○、己○○、丙○○、丁○○及乙○○等人並無犯罪前科紀
    錄，有台灣高雄地方法檢察署刑案資料查註紀錄表在卷可憑等一切情狀，各量處
    如主文所示之刑。至變造合約書及業務不實登載之文書等物，既均交付二信，而
    為二信所有，爰不予宣告沒收。
四、甲訴人雖以庚○○、己○○、丙○○、丁○○等人與戊○○，尚基於行使變造買
    賣合約私文書之犯意，而共同行使變造私文書，因認庚○○等四人，另涉有刑法
    第二百十六條、第二百十條之行使變造私文書犯行，並與前揭背信部分具有牽連
    犯之裁判上一罪關係，應從一重之行使變造私文書罪處斷（甲訴人載為行使偽造
    私文書）；暨戊○○與林福文（另詳後述）間就「興建營運及償還計畫書」為不
    實之記載，戊○○另涉刑法第二百十條共同偽造私文書罪嫌（甲訴人載為變造私
    文書，且此部分論罪與起訴犯罪事實未盡一致）云云。惟查：
（一）甲訴人論庚○○、己○○、丙○○、丁○○等人以上開罪嫌，無非以彼等均參
      與投資申請擔保借款不動產，自知悉該土地價格，而論彼等共同行使變造私文
      書；及戊○○明知買賣價格不實，仍於其製作之計畫書為不實之記載，顯涉偽
      造文書罪嫌為其論罪依據。
（二）按犯罪事實應依證據認定之，無證據不得推定其犯罪事實。刑事訴訟法第一百
      五十四條定有明文：被告之自白，非出於強暴、脅迫、利誘、詐欺、違法押
      或其他不正方法，且與事實相符者，得為證據。被告之自白，不得作為有罪判
      決之唯一證據，仍應調其他必要之證據，以察其是否與事實相符。同法第一百
      五十五條第一、二項亦著有明文。又按刑事訴訟法上所謂認定犯罪事實之證據
      ，係指足以認定被告確有犯罪行為之積極證據而言，如未能發現相當證據或證
      據不足以證明，自不能以推測或擬制之方法，以為裁判基礎，最高法院二十九
      年上字第三一０五號及四十年台上字第八十六號分別著有判例；再無證據或現
      有證據不足以證明被告犯罪者，自屬「犯罪嫌疑不足者」；而認定不利於被告
      之事實，須依積極證據，苟積極證據不足為不利被告之認定時，即應為有利於
      被告之認定，更不必有何有利之證據，最高法院三十年上字第八一六號判例參
      照。
（三）本件庚○○、己○○、丙○○、丁○○等人始終堅詞否認上開變造私文書或行
      使變造私文書之犯嫌。辯稱：彼等並不知悉戊○○變造上開土地買賣合約書等
      語。按之戊○○迭於調查、偵查及原審法院審理中供稱：「．．買賣合約書．
      ．由我變造」；「八十一年四月份要向二信貸款時，為了要提高貸款金額，所
      以我就將變造金額寫在紙條上再將其貼在原契約書上朦混」、「（變造一事，
      有無共犯？）沒有，是我自己在家裏變造的」（見第八九五六號偵卷第五頁背
      面及第二十七頁）；「．．我認定我購買時值二、三十萬元，但我自己改為十
      九萬多元．．」（見原審法院八十六年十二月十二日訊問筆錄）等語。足徵上
      開買賣合約書係戊○○於向二信申貸前，自行於家裏變造無訛。此外，復查無
      其他積極證據，足以證明庚○○等四人有何行使變造私文書之罪嫌，此部分自
      屬不能證明彼等犯罪，本應就此部分為無罪之諭知，惟甲訴人認此部分與前開
      有罪部分，有以牽連犯之裁判上一罪關係，爰不另為無罪之諭知。
（四）按刑法第二百十條所規定之「偽造」、「變造」私文書，其所謂偽造，係指文
      書之制作名義人及內容皆出於虛構者，始足當之。又變造，則係無制作權者，
      就他人已制作完成之之真正文書，加以更改，使內容變造更（最高法院二十七
      年上字第二五六五號、二十八年上字第二二七八號、二十九年上字第一七八五
      號及五十一年台上字第二九五號判例要旨參照）。本件戊○○提出於二信鹽埕
      分社之「興建營運及償還計畫書」，係戊○○為了向二信貸得高額款項，而併
      以陳劉美英、陳佳蓮及陳美齡名義製作，目的是為了提高土地使用性，而間接
      高提其申貸款項額度。又陳劉美英係戊○○之妻，陳佳蓮及陳美齡係其女兒，
      並均擔任戊○○向二信鹽埕分社借款兼連帶保證人，足徵彼等均同意由戊○○
      製作上揭計畫書。是戊○○縱於其本人兼得他人同意製作之計畫書上，為不實
      之記載，揆諸右揭說，核與偽造或變造文書罪責不該當，自難以該罪相繩，此
      部分，亦屬不能證明其犯罪，甲訴人既以此部分與前開論罪科刑部分，有牽連
      犯之裁判上一罪關係，而請求裁判，爰不另為無罪之諭知。
五、甲訴人併案意旨（八十七年度偵字第二五六九八號）另以庚○○及己○○於擔任
    理事主席及理事總經理期間，將該二信所有之高雄市○○○路一一八號及自立一
    路五號一樓房屋，以每月六萬元低價格出租予社員代表吳文獅，使吳文獅得以再
    轉租全國電子專賣店，致二信每月受有十六萬三千元之損失，自八十年五月十三
    日起至八十六年五月十二日止，六年來共計損失一千一百七十三萬六千元。嗣經
    楊美惠於八十六年五月十日向二信及財政部舉發後，才經理事會決議收回，因認
    彼二人涉有背信罪嫌，而以該事實與本件事實，具有連續犯之裁判上一罪關係，
    而移請併案審理等語。惟查，本件庚○○及己○○所涉背信罪，其行為態樣，係
    以積極行為，違背任務超額審核，准許借款人之申貸案，而損害於二信。而觀併
    案審理部分，其行為態樣，係以低價出租屬於二信之財產，而致生損害於二信。
    上開二者間之事實態樣，顯屬不同。縱認彼二人確有上開行為，亦難認庚○○二
    人，就移送併案審理部分，與前開起訴部分，有何基於概括犯意之裁判一罪關係
    。是移送併案審理部分事實，既與本件論罪科刑事實，不生裁判上一罪關係，本
    院自屬無從併予審究，應退由甲訴人另行依法處理。
據上論斷，應依刑事訴訟法第三百六十九條第一項前段、第三百六十四條、第二百九
十九條第一項前段，刑法第二十八條、第三十一條第一項、第二百十六條、第二百十
條、第二百十五條、第三百四十二條第一項、第五十五條，罰金罰鍰提高標準條例第
一條前段，判決如主文。
本案經檢察官林炳雄到庭執行職務。
中    華    民    國     八十九     年       一       月     二十五     日
                              臺灣高等法院高雄分院刑事第七庭
                                  審判長法官  李文雄
                                        法官  黃憲文
                                        法官  王光照
右正本證明與原本無異。
庚○○、己○○、丙○○、丁○○、乙○○不得上訴。
檢察官、戊○○如不服本判決，應於判決送達後十日內向本院提出上訴狀，其未述
理由者並應於提出上訴狀後十日內向本院補提理由書（應附繕本)。
                                      書記官  蘇恒仁
中    華    民    國     八十九     年       一       月     二十七     日
附錄：本判決論罪科刑法條：
刑法第二百十六條、第二百十條、第二百十五條、第三百四十二條第一項：
行使第二百十條至第二百十五條之文書者，依偽造、變造文書或登載不實事項或使登
載不實事項之規定處斷。
偽造、變造私文書，足以生損害於甲眾或他人者，處五年以下有期徒刑。
從事業務之人，明知為不實之事項，而登載於其業務上作成之文書，足以生損害於甲
眾或他人者，處三年以下有期徒刑、拘役或五百元以下罰金。
為他人處理事務，意圖為自己或第三人不法之利益或損害本人之利益，而為違背其任
務之行為，致生損害於本人之財產或其他利益者，處五年以下有期徒刑、拘役或科或
併科一千元以下罰金。
                                                                        Ｂ


司法院資訊處製作；財團法人民間司法改革基金會備份。
